【裁判字號】    99,台上,1472
【裁判日期】    990812
【裁判案由】    返還價金等
【裁判全文】
最高法院民事判決            九十九年度台上字第一四七二號
上  訴  人  甲○○
            乙○○
            丙○○
共     同
訴訟代理人  林國明律師
上  訴  人  丁○○
訴訟代理人  林永發律師
上列當事人間請求返還價金等事件，兩造對於中華民國九十九年
三月三十日台灣高等法院台南分院第二審更審判決（九十八年度
重上更(一)字第一四號），各自提起上訴，本院判決如下：
    主  文
原判決關於命上訴人丁○○給付及該訴訟費用部分廢棄，發回台
灣高等法院台南分院。
上訴人甲○○、乙○○、丙○○之上訴駁回。
第三審訴訟費用，關於駁回上訴部分，由上訴人甲○○、乙○○
、丙○○負擔。
    理  由
本件上訴人甲○○、乙○○、丙○○（下稱甲○○等三人）起訴
主張：上訴人甲○○於民國八十二年七月間，向上訴人丁○○購
買坐落台南縣麻豆鎮○○段四七七之一、五三八之一號土地（下
稱系爭土地Ａ）及其上建物門牌同鎮○○路一○一號預售屋（下
稱系爭房屋Ａ），另上訴人乙○○則以上訴人丙○○名義，亦向
丁○○購買坐落同段四七七之二、四七四之一○、五三八之二號
土地（下稱系爭土地Ｂ），並以本人名義向丁○○購買其上建物
門牌同路一○三號預售屋（下稱系爭房屋Ｂ），均簽訂有委建不
動產契約書（下稱系爭契約書）。甲○○、乙○○至八十三年九
月十六日止，已分別給付買賣價金新台幣（下同）四百萬元及代
墊房屋稅各十一萬八千零九十元、九萬四千三百零二元，丙○○
亦代墊地價稅二萬三千七百二十七元。嗣丁○○以甲○○、乙○
○給付價金遲延為由，解除買賣契約，本於回復原狀請求權及不
當得利之法律關係，請求甲○○、丙○○分別移轉上開土地所有
權，經判決丁○○勝訴確定等情，爰依民法第二百五十九條第一
款、第二款、第五款解除契約回復原狀請求權及不當得利之法律
關係，求為命丁○○給付甲○○、乙○○及丙○○已繳付之價金
及代墊之地價稅、房屋稅依次為四百十一萬八千零九十元、四百
零九萬四千三百二十元、二萬三千七百二十七元及各加計法定遲
延利息之判決。
上訴人丁○○則以：兩造買賣契約因可歸責於甲○○等三人遲延
給付第七期款（即銀行貸款），而經伊解除，伊已依委建不動產
契約書第五條第四款沒收價金，抵充伊所受房地產跌價、房屋折
舊及資金成本等損害，尚有不足；至地價稅及房屋稅係公法上之
納稅義務，不能請求返還等語，資為抗辯。
原審審理結果，以：依據兩造不爭執之系爭契約書第五條有關付
款辦法之約定及該契約書附件所列付款辦法與兩造所簽訂代辦貸
款委託書第二條之約定，甲○○、乙○○於丁○○交屋前，有依
約先行辦理銀行貸款之義務，如不辦理貸款，即應以現金繳納該
筆款項；倘未於接獲丁○○通知之日起七日內如數繳款，即屬違
約，如逾期一個月仍未繳納，丁○○並得據以解除契約。而系爭
房屋於原審八十八年度上字第二五一號請求回復原狀等事件，受
命法官到場勘驗，雖認定該屋原有建物尚有部分未完成，惟參酌
泥水施工之證人陳俊雄（即陳修毅）該未完成部分，係因甲○○
等欲自行施工，要該證人不予施作，則該項未完工，自應認係可
歸責於甲○○等之事由所致。又觀諸系爭Ａ屋、Ｂ屋之增建部分
，係包括增建電梯孔道及屋後法定空地上之增建，足見甲○○等
就系爭工程之施作，額外要求甚多，有關系爭建物浴室磁磚、樓
地板、每間通路部分之停工，自應認係可歸責於甲○○等之事由
所致。況系爭Ａ屋、Ｂ屋，業經主管機關派員查驗完竣，認與設
計圖樣相符，核發使用執照，有系爭房屋之使用執照可稽，應足
認系爭房屋並無「未依核准之設計圖施工」等情事。且比較系爭
Ａ屋、Ｂ屋甲○○等繳納自備款之付款程度，均未達房屋總價百
分之四十，而其餘尾款（即銀行貸款）之比例則高於房屋總價之
半數，足見其餘工程之後續施作，均有待甲○○、乙○○辦理銀
行貸款後，丁○○始有僱工施作完畢之義務。再者，依丁○○委
託高雄市土木技師公會鑑定結果，既未指系爭房屋有重大瑕疵，
須予拆除等情事，自難作為甲○○等有拒不依約繳納第七期價款
即銀行貸款之正當理由。至甲○○等委託台灣省土木技師公會鑑
定，雖認為系爭房屋有諸多結構性瑕疵應速補強，惟該鑑定係將
系爭房屋之「增建部分」一併納入其鑑定範圍內，自難依該鑑定
結果，認系爭房屋未符契約約定。更何況甲○○等嗣再度委請吳
長明土木技師就系爭房屋再為鑑定結果，亦認：「……綜合二公
會鑑定報告得知，鑑定標的物已施作部分工程，如經整修，尚可
接受使用……」等語，益徵系爭房屋縱存有上開瑕疵，只要經過
整修，仍可接受使用，該瑕疵顯非屬「重大瑕疵」，丁○○只要
於交屋前將該瑕疵修補完成即可，亦難認甲○○、乙○○有同時
履行抗辯權存在。甲○○等經丁○○催告履行，卻仍未給付該部
分價金，則丁○○於催告六個月後以存證信函向甲○○等表示解
除系爭契約，即無不合。次查依系爭買賣合約書第五條約定，甲
○○、乙○○經丁○○通知繳款後，逾期一個月仍未繳納者，視
同自願放棄委建本件不動產之權利，本契約即自行作廢，甲○○
、乙○○已繳付之款項，由丁○○無條件沒收上開約定，係違約
金條款，審酌甲○○、乙○○購買系爭房屋土地之總價各為一千
零三十五萬元、一千零四十二萬元，然系爭房屋土地之價值，在
原審八十八年度上字第二五一號請求回復原狀等事件時，經委託
台灣省土木技師公會派員到場鑑定，共僅值九百五十四萬六千一
百四十一元，其間價差高達一千一百二十餘萬元，堪認丁○○因
甲○○等違約所造成之損失，確屬重大，及甲○○、乙○○已繳
納之價金皆為四百萬元，均已占上開交易總價款約百分之四十，
若全數沒收作為違約金，亦顯屬過高，爰認本件違約金應各以二
百六十萬元為相當。再者，甲○○、丙○○分別為系爭土地Ａ、
Ｂ之所有權人，又系爭房屋Ａ、Ｂ之起造人經登記為甲○○、乙
○○，則甲○○、丙○○繳納地價稅，甲○○、乙○○繳納房屋
稅，僅係履行其公法上之義務，丁○○並未獲得任何利益。從而
，甲○○、乙○○依據不當得利之法律關係，請求丁○○給付其
二人各一百四十萬元本息部分，為有理由；逾此部分，不應准許
。丙○○請求丁○○給付二萬三千七百二十七元本息，為無理由
，為其心證之所由得，並說明兩造其餘攻擊防禦方法及證據資料
，無須逐一審述，爰將第一審所為甲○○等敗訴之判決部分廢棄
，改判命丁○○給付甲○○、乙○○各一百四十萬元本息，及駁
回甲○○、乙○○其餘上訴與丙○○之上訴。
關於廢棄部分：按判決書理由項下，應記載關於攻擊及防禦方法
之意見，民事訴訟法第二百二十六條第三項定有明文。倘應記載
而未記載者，即屬同法第四百六十九條第六款之判決不備理由，
而為違背法令。原審認定依系爭買賣合約書第五條約定，甲○○
、乙○○經丁○○通知繳款後，逾期一個月仍未繳納者，視同自
願放棄委建本件不動產之權利，本契約即自行作廢，甲○○、乙
○○已繳付之款項，由丁○○無條件沒收上開約定，係違約金條
款，甲○○、乙○○已繳納之價金皆為四百萬元，均已占上開交
易總價款約百分之四十，若全數沒收作為違約金，亦顯屬過高，
應各以二百六十萬元為相當。然丁○○於原審抗辯：伊合法解除
契約後，因甲○○等回復原狀遲延，伊所受之房地跌價損失，依
原審九十五年度上更（三）字第二○號事件委請不動產鑑價公司
鑑定結果，即達一千零九十七萬元，已逾伊沒收之八百萬元，遑
論加計房屋折舊等其他損害，倘認本件違約金應予核減，伊就酌
減部分主張以上開損害抵銷云云（見原審上更(一)字卷九六頁），
乃重要之防禦方法，原審未說明其取捨之意見，逕為丁○○不利
論斷之部分，自有判決理由不備之違誤。丁○○上訴論旨，指摘
原判決此部分為不當，求予廢棄，非無理由。
關於駁回部分：原審駁回甲○○、乙○○依據不當得利之法律關
係，請求丁○○給付其二人各超過一百四十萬元本息部分，及丙
○○請求丁○○給付二萬三千七百二十七元本息部分，經核於法
並無違誤。又基於公平理念之訴訟上誠信原則而產生之爭點效理
論，除判決理由之判斷具備「於同一當事人間」、「非顯然違背
法令」及「當事人未提出新訴訟資料足以推翻原判斷」等條件外
，尚須該重要爭點，在前訴訟程序已列為足以影響判決結果之主
要爭點，並經兩造各為充分之舉證及攻防，使當事人為適當完全
之辯論，由法院為實質之審理判斷，始足當之，俾由當事人就該
事實之最終判斷，對與該重要爭點有關之他訴訟結果負其責任。
上開本院九十二年度台上字第一一八九號判決，係以「起造人領
得建造執照後建築物建造完成前，固得申請變更建築物起造人名
義，惟建築物經建造完竣領得使用執照後，即不生變更建築物起
造人名義之問題」為由，駁回丁○○請求系爭房屋之使用執照起
造人名義登記部分之訴，有該判決在卷可稽。本件之爭點與之並
不相同，自無爭點效原理之適用。甲○○等上訴論旨，執此並以
原審認定事實，取捨證據之職權行使暨其他與判決基礎無涉之理
由，指摘原判決對其不利部分為不當，求予廢棄，非有理由。
據上論結，本件丁○○之上訴為有理由，甲○○等之上訴，為無
理由。依民事訴訟法第四百七十七條第一項、第四百七十八條第
二項、第四百八十一條、第四百四十九條第一項、第七十八條，
判決如主文。
中    華    民    國  九十九  年    八    月   十二   日
                      最高法院民事第五庭
                          審判長法官  朱  建  男
                                法官  顏  南  全
                                法官  林  大  洋
                                法官  沈  方  維
                                法官  李  慧  兒
本件正本證明與原本無異
                                      書  記  官
中    華    民    國  九十九  年    八    月  二十四  日
                                                    ｍ

司法院資訊處製作；財團法人民間司法改革基金會備份。
